【裁判字號】    95,訴,998
【裁判日期】    950816
【裁判案由】    
【裁判全文】
臺灣臺北地方法院刑事判決               95年度訴字第998號
公  訴  人  臺灣臺北地方法院檢察署檢察官
被      告  甲○○
上列被告因違反商業會計法等案件，經檢察官聲請以簡易判決處
刑（95年度偵緝字第41號），經本院認為不宜，改依通常訴訟程
序審理，於本院準備程序中，被告就被訴事實為有罪之陳述，經
本院合議庭裁定以簡式審判程序審理，判決如下：
    主  文
甲○○共同連續商業負責人，明知為不實之事項，而填製會計憑
證，處有期徒刑肆月，如易科罰金以銀元參佰元即新台幣玖佰元
折算壹日。
    事  實
一、緣甲○○因經濟困難，於九十二年六月間某日，經友人介紹
    認識真實姓名不詳、自稱「洪氏」夫婦之成年人，渠等乃共
    同基於填製不實會計憑證之概括犯意聯絡，約定由「洪太太
    」給付新台幣（下同）一萬元之款項作為酬勞，甲○○則需
    交付身分證，以供渠等向經濟部中部辦公室申請辦理克麗加
    有限公司（下稱克麗加公司，已於九十三年二月四日登記解
    散，址設臺北市中山區○○○路○段一一八號八樓之一）負
    責人變更登記，「洪氏」夫婦於取得甲○○之身分證件影本
    後，即於九十二年八月十一日，將克麗加公司原登記負責人
    王麗珠申請變更登記為甲○○，並將公司營業地址遷移登記
    至臺北市○○○路○段四十八號八樓之四，於九十二年八月
    二十一日，復由「洪太太」偕同甲○○前往彰化銀行吉林分
    行，為克麗加公司開立帳戶及辦理該公司營利事業登記證；
    甲○○自九十二年八月十一日登記為克麗加公司負責人後，
    即為商業會計法所規定之商業負責人，明知營業人應依銷售
    貨物或勞務之實際情況，據實開立統一發票，而克麗加公司
    並無實際銷貨予元昌開發有限公司（下簡稱元昌公司）之事
    實，竟自九十二年九月間起，至同年十二月止，連續以克麗
    加公司名義，虛偽製作以上開公司為買受人，及填入銷售品
    名、數量、金額均不實之會計憑證統一發票，而虛開銷售額
    計新台幣（下同）一千七百五十五萬四千九百四十元之統一
    發票共二十六紙，交付予元昌公司，以充為該公司之進項憑
    證。
二、案經財政部臺北市國稅局移請臺灣臺北地方法院檢察署檢察
    官偵查後聲請以簡易判決處刑，經本院認為不宜，改依通常
    訴訟程序審理，於本院準備程序中，被告就被訴事實為有罪
    之陳述，經本院合議庭裁定以簡式審判程序審理。
    理  由
壹、程序事項：
    本件被告甲○○所犯係死刑、無期徒刑、最輕本刑為三年以
    上有期徒刑以外之罪，被告於準備程序中就被訴事實為有罪
    之陳述，經法官告知簡式審判程序之旨，並聽取公訴人、被
    告之意見後，本院認為適宜由受命
    法官獨任進行簡式審判程序，而依刑事訴訟法第二百七十三
    條之一第一項規定，裁定改用簡式審判程序。
貳、實體事項：
一、上揭犯罪事實，業據被告甲○○於本院審理中坦承不諱（參
    見本院卷第二七頁），並有克麗加公司登記案卷、公司基本
    資料查詢表及公司變更登記表一份附卷可按（參見財政部臺
    北市國稅局審查三科稽核報告書第一五一頁、一五四頁）；
    而克麗加公司自九十二年九月起至同年十二月間止，並無實
    際銷貨予元昌公司之事實，竟虛偽填製上述公司之銷售品名
    、數量、金額等不實事項，銷售額合計一千七百五十五萬四
    千九百四十元之統一發票共二十六紙，再交付予元昌公司，
    以供該公司充為進項憑證，有克麗加公司專案申請調檔統一
    發票查核清單、財政部台北市國稅局相關資料分析表附卷可
    稽（參見同上報告書第一四九頁反面、一六七頁反面至一六
    九頁），足徵被告前揭任意性之自白，應與事實相符，堪以
    採信。綜上事證，被告登記為克麗加公司負責人，虛開會計
    憑證統一發票之事實，足堪認定。本件事證明確，應依法論
    科。
二、查被告行為後，九十四年一月七日修正公布之刑法，自九十
    五年七月一日施行。按行為後法律有變更者，適用行為時之
    法律，但行為後之法律有利於行為人者，適用最有利於行為
    人之法律，現行刑法第二條第一項訂有明文。此條規定乃與
    刑法第一條罪刑法定主義契合，而貫徹法律禁止溯及既往原
    則，係規範行為後法律變更所生新舊法律比較適用之準據法
    ，是刑法第二條本身雖經修正，但刑法第二條既屬適用法律
    之準據法，本身尚無比較新舊法之問題，應一律適用裁判時
    之現行刑法第二條規定以決定適用之刑罰法律。又本次刑法
    修正之比較新舊法，應就罪刑有關之共犯、未遂犯、想像競
    合犯、牽連犯、連續犯、結合犯，以及累犯加重、自首減輕
    暨其他法定加減原因（如身分加減）與加減例等一切情形，
    綜其全部罪刑之結果而為比較（最高法院九十五年五月二十
    三日著有九十五年度第八次刑庭會議決議可資參照。）合先
    敘明。經查：
  (一)按修正前刑法第二十八條共犯之規定為：「二人以上共同實
    施犯罪之行為者，皆為正犯。」，修正施行後之規定則為：
    「二人以上共同實行犯罪之行為者，皆為正犯」，揆諸本條
    之修正理由係為釐清陰謀共同正犯、預備共同正犯、共謀共
    同正犯是否合乎本條規定之正犯要件。而本案被告共同分擔
    本件虛開發票之犯行，既屬實行犯罪行為之正犯，則適用修
    正施行前之刑法第二十八條規定論擬，並無不利於被告。
  (二)被告行為後，刑法第五十六條連續犯之規定，業已經刪除，
    此刪除雖非犯罪構成要件之變更，但顯已影響行為人刑罰之
    法律效果，自屬法律有變更，是自應依新法第二條第一項規
    定，比較新、舊法何者對被告有利。經比較新、舊法結果，
    被告行為時法律即舊法對其較為有利。
  (三)本件被告行為時之刑法第四十一條第一項前段規定：「犯最
    重本刑為五年以下有期徒刑以下之刑之罪，而受六個月以下
    有期徒刑或拘役之宣告，因身體、教育、職業、家庭之關係
    或其他正當事由，執行顯有困難者，得以一元以上三元以下
    折算一日，易科罰金。」。參酌被告行為時之修正前罰金罰
    鍰提高標準條例第二條前段（現已刪除）規定，就其原定數
    額提高為一百倍折算一日，則本件被告行為時之易科罰金折
    算標準，應以銀元三百元折算一日，經折算為新臺幣後，應
    以新臺幣九百元折算為一日。而九十五年七月一日修正公布
    施行之刑法第四十一條第一項前段則規定：「犯最重本刑為
    五年以下有期徒刑以下之刑之罪，而受六個月以下有期徒刑
    或拘役之宣告者，得以新臺幣一千元、二千元或三千元折算
    一日，易科罰金。」。比較新、舊法結果，以舊法之規定，
    較有利於被告。
  (四)綜合上述各條文修正前、後之比較，揆諸前揭最高法院決議
    及修正後刑法第二條第一項前段、後段規定之「從舊、從輕
    」原則，自應適用被告行為時之法律，即修正前刑法之相關
    規定及罰金罰鍰提高標準條例第二條規定，予以論處。
    修正後之刑法刪除第五十六條關於連續
三、按統一發票係營業人依營業稅法規定於銷售貨物或勞務時，
    開立並交付予買受人之交易憑證，足以證明會計事項之經過
    ，應屬商業會計法所稱之會計憑證，被告擔任克麗加公司之
    登記負責人，當屬公司法第八條所規定之公司負責人，而為
    商業會計法所稱之商業負責人。查商業會計法第七十一條業
    於九十五年五月二十四日修正公布，並自同日施行，而本件
    被告之上開犯行則於九十二年間即完成，是被告行為後，法
    律已有變更，經比較修正前後規定之結果，其就法定刑中關
    於罰金部分，由「或科或併科新臺幣十五萬元以下罰金」提
    高為「或科或併科新臺幣六十萬元以下罰金」，應以修正前
    之法律較有利於被告，依刑法第二條第一項前段之規定，自
    應適用行為時之法律即修正前之商業會計法規定加以處罰。
    核被告所為，係犯修正前商業會計法第七十一條第一款填製
    不實會計憑證罪。被告與「洪氏」夫婦等成年人共同犯罪，
    彼此間有犯意聯絡及行為分擔，均為共同正犯。再其先後多
    次虛開統一發票之犯行，時間緊密，且犯意概括，所犯構成
    要件復相同，為連續犯，依刑法第五十六條之規定，以一罪
    論。至起訴書雖認被告尚涉嫌於九十二年八月前虛偽開立不
    實之統一發票予聚聖實業有限公司（下簡稱聚聖公司）及元
    昌公司等事實，認此部分亦違反商業會計法第七十一條之罪
    嫌云云，然上開統一發票之開立時間均在九十二年八月前，
    被告當時並未擔任克麗加公司之登記負責人，上開犯行尚難
    逕認亦係被告所為，且經公訴檢察官當庭減縮此部分之犯罪
    事實（參見本院卷第二六頁），爰不另為無罪之諭知，附此
    敘明。爰審酌被告前有恐嚇取財、詐欺等前科（尚不構成累
    犯），有台灣高等法院被告前案紀錄表可參、為貪圖小利，
    虛偽登記為公司負責人，藉以開立不實發票，充作其他公司
    之進項憑證，影響國家金融稅務之管理、開立不實統一發票
    之張數及金額、犯後坦承犯行，頗知悔悟之態度等一切情狀
    ，判處如主文所示之刑，並依修正前刑法規定，諭知易科罰
    金之折算標準，以示懲儆。
四、公訴意旨另以：被告甲○○於九十二年間開立統一發票予聚
    盛公司等部分，以供渠等充當進項憑證，持向稅捐稽徵機關
    申報扣抵營業稅款，以幫助上開公司逃漏營業稅共計一百七
    十二萬四百七十一元，而另涉犯稅捐稽徵法第四十三條第一
    項之幫助他人逃漏稅捐罪云云，經查：
  (一)按犯罪事實應依證據認定之，無證據不得認定犯罪事實；不
    能證明被告犯罪者，應諭知無罪之判決，刑事訴訟法第一百
    五十四條第二項、第三百零一條第一項分別定有明文。又事
    實之認定，應憑證據，如未能發現相當證據，或證據不足以
    證明，自不能以推測或擬制之方法，為裁判基礎；且認定犯
    罪事實所憑之證據，雖不以直接證據為限，間接證據亦包括
    在內，然而無論直接證據或間接證據，其為訴訟上之證明，
    須於通常一般之人均不致有所懷疑，而得確信其為真實之程
    度者，始得據為有罪之認定，倘其證明尚未達到此一程度，
    而有合理之懷疑存在而無從使事實審法院得有罪之確信時，
    即應由法院為諭知被告無罪之判決，有最高法院四十年台上
    字第八十六號判例、七十六年台上字第四九八六號判例可資
    參照。再按刑事訴訟法第一百六十一條已於九十一年二月八
    日修正公布，其第一項規定：檢察官就被告犯罪事實，應負
    舉證責任，並指出證明之方法。因此，檢察官對於起訴之犯
    罪事實，應負提出證據及說服之實質舉證責任。倘其所提出
    之證據，不足為被告有罪之積極證明，或其指出證明之方法
    ，無從說服法院以形成被告有罪之心證，基於無罪推定之原
    則，自應為被告無罪判決之諭知。本件原審審判時，修正之
    刑事訴訟法關於舉證責任之規定，已經公布施行，檢察官仍
    未提出適合於證明犯罪事實之積極證據，並說明其證據方法
    與待證事實之關係；原審對於卷內訴訟資料，復已逐一剖析
    ，參互審酌，仍無從獲得有罪之心證，因而維持第一審諭知
    無罪之判決，於法洵無違誤，復有最高法院九十二年台上字
    第一二八號判例意旨可參。
  (二)查虛設行號本身無銷貨之事實，而營業稅之課徵係針對營業
    行為，虛設行號既無營業行為，自不能課徵營業稅，且因實
    際上完全無營業行為，亦無營利所得可言，因此均無本身逃
    漏稅捐之問題，而販賣發票於其他虛設行號沖帳，因其他虛
    設行號亦無課稅問題，故亦不能論以幫助他人逃漏稅捐刑責
    ，然本身無營業行為，竟虛開發票持以申報，僅應課以違反
    商業會計法之罪。本件聚聖公司、元昌公司均無實際營業，
    屬虛設行號，其後聚聖公司並已於九十三年四月七日申請一
    般註銷登記，且聚聖公司之登記負責人王恭俊亦因涉嫌違反
    商業會計法等案件，由台灣台北地方法院檢察署檢察官提起
    公訴，現仍於本院九十五年度重訴字第七三號案件審理中，
    元昌公司登記負責人王一明亦因涉嫌違反稅捐稽徵法案件，
    由台灣台北地方法院檢察署檢察官偵查中乙節，有財政部台
    北市國稅局審查三科查緝案件稽查報告書內附之統一發票查
    核清單附記為「申請一般註銷」、「虛設行號」等字樣（參
    見該卷第一六七頁反面）、及台灣高等法院被告前案紀錄表
    二份、台灣台北地方法院檢察署九十四年度偵字第八三０號
    起訴書各一份在卷可稽。
  (三)綜上，依現存之證據資料觀之，元昌公司、聚聖公司均屬虛
    設行號並無實際之交易，自無逃漏稅捐之可能，被告縱有開
    立統一發票以供各該法人申報稅額，自與幫漏逃漏稅捐之構
    成要件有間，本應為無罪之諭知，然公訴意旨認此部分與前
    開有罪部分有牽連犯之裁判上一罪關係，依審判不可分原則
    ，爰不另為無罪之諭知，併此敘明。
據上論斷，應依刑事訴訟法第二百九十九條第一項前段、第二百
七十三條之一第一項，修正前商業會計法第七十一條第一款，刑
法第十一條前段、第二條第一項前段、修正前刑法第二十八條、
第五十六條、第四十一條第一項前段，修正前罰金罰鍰提高標準
條例第一條前段、第二條，現行法規所定貨幣單位折算新台幣條
例第二條，判決如主文。
本案經檢察官鄭克盛到庭執行職務中
中    華    民    國    95    年    8     月    16    日
                    刑事第十三庭法  官  吳佳薇
上正本證明與原本無異。
如不服本判決，應於判決送達後10日內向本院提出上訴狀 (應抄
附繕本)。
中    華    民    國    95    年    8     月    18    日
                                書記官  潘文賢
修正前商業會計法第71條
務之人員有下列情事之一者，處5年以下有期徒刑、拘役或科或
併科新臺幣15萬元以下罰金：
一、以明知為不實之事項，而填製會計憑證或記入帳冊。
二、故意使應保存之會計憑證、帳簿報表滅失毀損者。
三、意圖不法之利益而偽造、變造會計憑證、帳簿報表內容或撕
    毀其頁數。
四、故意遺漏會計事項不為記錄，致使財務報表發生不實之結果
    者。
五、其他利用不正當方法，致使會計事項或財務報表發生不實之
    結果者。


司法院資訊處製作；財團法人民間司法改革基金會備份。
